臺灣桃園地方法院刑事判決　　　　　　　 94年度易字第413號
公　訴　人　臺灣桃園地方法院檢察署檢察官
被　　　告　丙○○
上列被告因背信案件，經檢察官提起公訴（九十二年度偵字第一
九一四號），本院判決如下：
    主  文
丙○○意圖為自己不法之所有，而侵占自己持有他人之物，處有
期徒刑參年陸月。
    事  實
一、丙○○於民國九十一年三月間，查知甲○○所有坐落於桃園
    縣大園鄉○○段橫山小段二一八地號土地，遭法院查封，主
    動表示願意幫忙甲○○處理新臺幣（下同）近二千萬元債務
    ，雙方經協調後，甲○○之兄弟呂芳祿、呂坤枝於九十一年
    三月二十八日同意交換土地，將甲○○所有之上開地號土地
    過戶交換呂芳祿、呂坤枝所有坐落於桃園縣蘆竹鄉○○段一
    二九五、一二九六地號土地，甲○○同意授權由其妻乙○○○、丙○○將甲○○新取得登記在甲○○之子呂理財名下之
    前開二筆地號土地代為出賣，並以所賣得之價款代為處理甲○○前揭債務。嗣於九十一年六月十七日，乙○○○、丙○○將前開呂理財名下之二筆地號土地以一千八百十四萬元出
    賣予胡震寰，上揭價款並匯入乙○○○所開立之臺灣中小企
    業銀行股份有限公司（下稱中小企銀）南崁分行0000000000
    0 號帳戶內，乙○○○為避免上揭價款遭其他債權人追償，
    於九十一年六月十八日，與丙○○授權約定，將前述帳戶之
    存摺、印章交付予丙○○，同意上揭價款轉入丙○○所使用
    而不知情之蔡彌縣之合作金庫銀行股份有限公司（下稱合作
    金庫）東新莊分行0000000000000 號帳戶、不知情之丁○○
    之淡水第一信用合作社000000000 號帳戶內，丙○○則須配
    合乙○○○支用上揭價款，且上揭價款應優先清償甲○○前
    揭債務，雙方並應於九十三年十二月三十一日總結算。詎丙○○明知自己係為甲○○處理前揭債務之人，竟意圖為自己
    不法之所有，以變易持有為所有之意思，而將上揭價款侵占
    入己，並將上揭價款用以供己從事股票買賣、償還自身債務
    ，因而致使甲○○所有坐落於桃園縣蘆竹鄉○○段五六六之
    十、五六六之二六等多筆地號及建號房地遭本院民事執行處
    查封、拍賣而受有損害。
二、案經甲○○訴由臺灣桃園地方法院檢察署檢察官偵查起訴。
    理  由
一、訊據被告丙○○矢口否認有何侵占之犯行，辯稱：一開始是
    我去拜訪甲○○夫婦，我是看到有書面資訊關於那筆土地要
    被拍賣，所以我才與他們聯絡，我是想看能不能挽回讓查封
    標的不被拍賣。他們告訴我說，他們因為互助會的會款被倒
    ，但是帳目不清，所以不知道所欠的債務有多少，我告訴他
    們要把相關的資料蒐集齊全計算，但是他們只有口頭對我說
    ，對外債務約二百多萬元。後來他們告訴我想要賣家裡中興
    段的土地，甲○○他們與呂芳祿、呂坤枝及一位小叔溝通過
    後，同意互買土地。因為橫山段的土地那時候已經沒有辦法
    賣了，而那筆土地面積約二千五百多坪，所以呂芳祿、呂坤
    枝同意這樣做。我有與甲○○夫婦簽訂授權書相關文件，代
    為處理土地賣掉及部分債務處理。乙○○○有一套計畫，她
    計畫賣掉土地的錢不要全部拿去對外的欠債，一部分要留作
    生產。因為乙○○○擔心那筆錢會被甲○○全部用掉，所以
    並沒有讓甲○○完全瞭解。土地賣給胡震寰以後，乙○○○
    說她的帳戶馬上就要被扣押，想借我的帳戶使用，我說我的
    帳戶也不方便借給她，因為我有向我妹妹蔡彌縣借用合作金
    庫東新莊分行的帳戶，我就把蔡彌縣的那個帳戶借給她。丁○○的帳戶與本件並沒有關聯，因為我代甲○○夫婦向丁○○借錢，我幫甲○○他們匯錢到丁○○的戶頭，就是為了還
    錢給丁○○。賣土地的錢，甲○○他們也用了六百多萬元，
    我都是以現金交給乙○○○，一部分是他們自己拿錢去處理
    ，一部分是我提銀行的本票給他們去處理。是乙○○○同意
    ，我才拿錢去投資，但是契約上並沒有寫要做何種投資，投
    資股票如果賺錢，我會向乙○○○報告，把賺的錢拿來還他
    們互助會的債務，如果賠錢也沒有說要我賠。我把蔡彌縣帳
    戶內的錢轉作投資，主要是投資股票，例如燁輝、燁隆，我
    是用我妹妹蔡阿藝的名義，有一部分是領現金投資。有些拿
    去清償我個人債務。後來投資股票的那些錢，因為燁隆集團
    出事，我就忍痛認賠殺出，幾乎全部虧盡。我交換大園鄉土
    地應取得佣金二百五十一萬三千一百七十元，出賣蘆竹鄉土
    地應取得佣金三十六萬二千八百元。而其依結算書配合乙○○○支用六百十一萬九千九百五十元，故實際上乙○○○帳
    戶餘款僅為九百十四萬四千零八十元，惟乙○○○於九十二
    年一月二十六日，與我以一千二百萬元簽訂土地讓售協議書
    ，購買我所屬桃園縣楊梅鎮○○○段土地，並已約定俟開發
    作業完成，可供辦理產權登記同時登記之，且上開佣金二筆
    ，待乙○○○取得本讓售之土地處分後，再行支付，惟該協
    議書於九十二年八月間，因甲○○他們認單價過高，且未能
    及時登記產權，雙方同意解除契約，至解約後之積欠九百十
    四萬四千零八十元，純屬民事債務履行事件云云。
二、然查：
  (一)上揭犯罪事實，業據告訴人即證人甲○○、證人乙○○○於
    本院審理中證述明確（參見本院卷第五四—六四頁正面），
    且觀之告訴人甲○○與案外人呂芳祿、呂坤枝於九十一年三
    月二十八日所簽立買賣協議書影本一份中之第六、七點分別
    約定：「乙、丙二方（即呂芳祿、呂坤枝）即日配合出售如
    標示（三）、（四）之土地（即前開二筆桃園縣蘆竹鄉○○
    段地號土地），其所得價款優先清償甲方（即甲○○）對外
    之欠款，餘款俟標示（一）之土地（即上開桃園縣大園鄉○○段地號土地）過戶登記予乙、丙二方之手續完竣後，一次
    給付之，三方無異議。」、「乙、丙二方即日授權與丙○○
    先生出售標示（三）、（四）之土地，甲、乙、丙三方訂於
    三日內出具相關證件交丙○○暫代保管，並配合辦理相關手
    續，裨益時效」等語（參見偵卷第二三—二四頁正、反面）
    ，再參之證人胡震寰於警詢中證述：談論購地及價錢均與丙○○接洽。簽約時，地主部分是乙○○○在場等語（參見偵
    卷第八頁反面），並有被告、告訴人甲○○、證人乙○○○
    於本院審理中所同認屬實之買主胡震寰、賣主呂理財之代理
    人乙○○○、介紹人丙○○之前開二筆地號土地之不動產買
    賣契約書影本一份、本票影本、付款明細表影本、前開二筆
    地號土地地籍圖影本等件在卷可憑（參見偵卷第二八—三六
    頁正、反面）。綜上以觀，足認被告、證人乙○○○確有受
    告訴人甲○○之委任代為處理上開地號土地、前開二筆地號
    土地之交換、出賣，以及被告亦受有告訴人甲○○之委任，
    應將前開二筆地號土地所賣得之上揭價款應優先清償告訴人
    甲○○對外之前揭債務等情，應堪認定。
  (二)又前開二筆地號土地所賣得之上揭價款，因證人乙○○○擔
    心遭其他債權人追償，故於上揭價款匯入證人乙○○○所開
    立之中小企銀南崁分行前述帳戶後，證人乙○○○於九十一
    年六月十八日，與被告簽訂授權書及約定書，將前述帳戶之
    存摺、印章交付予被告，同意上揭價款轉入被告所使用而不
    知情之蔡彌縣之合作金庫東新莊分行帳戶、不知情之丁○○
    之淡水第一信用合作社帳戶內等情，亦據被告、證人乙○○○於本院審理中所同認在卷。惟被告另辯稱：乙○○○有一
    套計畫，她計畫賣掉土地的錢不要全部拿去對外的欠債，一
    部分要留作生產。因為乙○○○擔心那筆錢會被甲○○全部
    用掉，所以並沒有讓甲○○完全瞭解。我把蔡彌縣的那個帳
    戶借給她。丁○○的帳戶與本件並沒有關聯，因為我代甲○○夫婦向丁○○借錢，我幫甲○○他們匯錢到丁○○的戶頭
    ，就是為了還錢給丁○○。賣土地的錢，甲○○他們也用了
    六百多萬元，我都是以現金交給乙○○○，一部分是他們自
    己拿錢去處理，一部分是我提銀行的本票給他們去處理。是
    乙○○○同意，我才拿錢去投資，契約上並沒有寫何種投資
    ，投資股票如果賺錢，我會向乙○○○報告，把賺的錢拿來
    還他們互助會的債務，如果賠錢也沒有說要我賠云云，然此
    已為告訴人甲○○、證人乙○○○於本院審理中所否認（參
    見本院卷第五六—五八、六二—六四頁正面），且觀諸被告
    與證人乙○○○所同認簽訂之授權書及約定書影本各一份內
    容（參見偵卷第三九—四十頁正、反面），僅係同意被告將
    上揭價款由證人乙○○○之中小企銀南崁分行前述帳戶轉入
    被告所使用之相關帳戶，以及雙方應於九十三年十二月三十
    一日總結算，並無隻字片語授權約定或委任被告可將上揭價
    款用作其他投資情事。可認此一書證所顯示之內容，顯與被
    告此部分不合常情之辦解，並不相符，反與告訴人甲○○、
    證人乙○○○上開所述核屬相符，更徵告訴人甲○○、證人
    乙○○○上開所述應較被告此部分所辯為可採。是被告受告
    訴人甲○○、證人乙○○○所委任處理之上揭價款，僅能用
    以處理告訴人甲○○對外之前揭債務，而不可用於其他投資
    等情，亦堪認定。
  (三)被告雖另又辯稱：乙○○○於九十二年一月二十六日，與我
    以一千二百萬元簽訂土地讓售協議書，購買我所屬桃園縣楊
    梅鎮○○○段土地，並已約定俟開發作業完成，可供辦理產
    權登記同時登記之，且上開佣金二筆，待乙○○○取得本讓
    售之土地處分後，再行支付，惟該協議書於九十二年八月間
    ，因甲○○他們認單價過高，且未能及時登記產權，雙方同
    意解除契約，至解約後之積欠九百十四萬四千零八十元，純
    屬民事債務履行事件云云。然觀以該土地讓售協議書影本一
    份以查（參見偵卷第四一頁正、反面），其內容固約定證人
    乙○○○以一千二百萬元購買桃園縣楊梅鎮○○○段相關地
    號土地，且逐次預付價款總額等情，然被告對於迄九十四年
    一月十八日仍未取得所有權之上開土地，則無庸為任何給付
    ，俟遙遙無期之開發作業完成，始辦理產權登記，卻可先行
    取得一千二百萬元之價款，已與常理有違，已有可疑！況該
    土地讓售協議書，並未約定證人乙○○○預付價款時間，復
    未授權被告得就告訴人甲○○就前開二筆地號土地所代為出
    賣之上揭價款逕行取償，自不得逕認證人乙○○○業已支付
    一千二百萬元。再者，該土地讓售契約既經被告與證人乙○○○解除，自應溯及訂約時失其效力，則被告此部分所辯，
    亦難認有據而可採信。
  (四)綜上所述，足認被告受告訴人甲○○、證人乙○○○所委任
    代為出賣前開二筆地號土地所得之上揭價款，僅能用以處理
    告訴人甲○○對外之前揭債務，並不可用於其他投資一情，
    應可認定。然被告竟將上揭價款自證人乙○○○之中小企銀
    南崁分行前述帳戶轉入其所使用而不知情之蔡彌縣之合作金
    庫東新莊分行帳戶、不知情之丁○○之淡水第一信用合作社
    帳戶內，並用以供己從事股票買賣、償還自身債務，可認被
    告就自己持有告訴人甲○○、證人乙○○○之上揭價款，顯
    係出於變易持有為所有而加以侵占入己之意圖，灼然甚明。
    是被告前開所辯，應屬事後空言避就推諉卸責之詞，殊無足
    採。從而，本件事證已臻明確，被告犯行洵堪認定，應予依
    法論科。
三、核被告所為，係犯刑法第三百三十五條第一項之侵占罪。又
    按刑法上之背信罪，為一般的違背任務之犯罪，而同法之侵
    占罪，則專指持有他人所有物以不法之意思，變更持有為所
    有侵占入己者而言。故違背任務行為，苟係其持有之他人所
    有物，意圖不法據為己有，即應論以侵占罪，不能援用背信
    之法條處斷；查刑法上之背信罪與侵占罪，同屬破壞信賴關
    係侵害財產之犯罪類型，而第三百四十二條之背信罪，乃一
    般性違背任務之犯罪，同法第三百三十六條第二項之業務侵
    占罪，則為特殊之背信行為，侵占罪之概念，隱含在背信罪
    之觀念之內，二者之基本社會事實同一（最高法院四十二年
    台上字第四二號判例及八十七年度台非字第四七號判決
    意旨可資參照），是以本件公訴意旨之起訴法條雖記載被告
    所涉犯為刑法第三百四十二條之背信罪嫌，然公訴人於本院
    審理中，已就此基本社會事實同一之犯罪事實，更正起訴法
    條為刑法第三百三十五條第一項之侵占罪嫌，並予以被告答
    辯之機會（參見本院卷第八二頁正面），本院自應併予審究
    ，併此敘明。爰審酌被告受告訴人甲○○、證人乙○○○之
    委任代為出賣前開二筆地號土地所得之上揭價款，並僅得用
    以處理告訴人甲○○對外之前揭債務，詎被告竟將上揭價款
    自證人乙○○○之中小企銀南崁分行前述帳戶轉入其所使用
    而不知情之蔡彌縣之合作金庫東新莊分行帳戶、不知情之丁○○之淡水第一信用合作社帳戶內，侵占入己，供己從事股
    票買賣、償還自身債務，行為誠屬不該，且事後用盡各種與
    告訴人甲○○、證人乙○○○簽約之手段以掩飾其違法犯行
    ，犯後又飾詞圖卸，可認其毫無悔意，且至今仍未與告訴人
    甲○○、證人乙○○○達成和解，賠償損失，以及本件侵占
    金額甚鉅等一切情狀，從重量處如主文所示之刑，以資懲儆
    。
據上論斷，應依刑事訴訟法第二百九十九條第一項前段，刑法第
三百三十五條第一項、罰金罰鍰提高標準條例第一條前段，判決
如主文。
本案經檢察官孫沛琦到庭執行職務。
中　　華　　民　　國　　94　　年　　8 　　月　　9 　　日
                        臺灣桃園地方法院刑事第十二庭
                            審判長法  官  游  紅  桃
                                  法  官  黃  永  定
                                  法  官  林  家  賢
上列正本證明與原本無異。
如不服本判決，應於判決送達後十日內，向本院提出上訴狀（應
附繕本），上訴於臺灣高等法院。
                                  書記官  戴  育  萍
中　　華　　民　　國　　94　　年　　8 　　月　　10　　日
附錄本判決論罪科刑法條：
刑法第三百三十五條第一項：
意圖為自己或第三人不法之所有，而侵占自己持有他人之物者，
處五年以下有期徒刑、拘役或科或併科一千元以下罰金。
